臺灣板橋地方法院民事判決　　　　　　　100年度訴字第735號
原　　　告　余林麗珠
被　　　告　翁王桂娥
訴訟代理人　吳榮達律師
上列當事人間因偽造文書等案件，原告提起附帶民事訴訟請求侵
權行為損害賠償事件，經本院刑事庭裁定移送前來，本院於民國
100年6月15日言詞辯論終結，判決如下：
    主  文
原告之訴駁回。
訴訟費用由原告負擔。
    事實及理由
一、原告主張：
  (一)被告自民國86年1 月10日起，在新北市○○區○○路481 之
    1 號2 樓住處，自任會首，召集如附表一所示之合會（合會
    會期、會款、開標日期、標會方法及底標金額，均詳如附表
    一所示，下稱系爭合會）。詎被告因遭人倒會而負債，及其
    夫即訴外人翁廣義（前經本院刑事庭以91年度訴字第2246號
    判決無罪確定）因經營吊車業務急需資金，致週轉困難，竟
    為自己不法所有之意圖，並基於行使偽造準私文書之概括犯
    意，於附表二所示之時間，利用其主持開標，僅少數會員親
    自到場投標及會員彼此間並不全然認識之機會，先後連續於
    附表二編號1 至編號5 所示之時間，假冒附表二編號1 至5
    所示之活會會員（包括原告）名義，在上址，於空白紙上偽
    填標單，而於標單上記載附表二編號1 至編號5 被冒名會員
    （包括原告）之投標金額、會員姓名，以此方式連續多次偽
    造準私文書後，並持以投標而行使之，足以生損害於原告之
    財產權益，並連續多次藉被冒名會員名義得標，使被冒名之
    活會會員（包括原告）及其他活會會員陷於錯誤，先後交付
    如附表二「詐得金額」欄所示金額之會款。嗣於90年8 、9
    月間，部分遭冒標之活會會員經被告通知要求不要標會時，
    始知其等之合會遭冒標；被告復於90年10月、11月間，因已
    無法彌補其資金缺口而宣告倒會，而部分會員至被告上址住
    處參與投標時始知系爭合會業已停標。被告上開行為，業經
    臺灣板橋地方法院檢察署檢察官以91年度偵字第7804號、第
    11951 號、第12007 號提起公訴，並經本院99年度訴緝字第
    212 號刑事判決判處被告有期徒刑2 年10月確定。原告自86
    年1 月10日起至90年8 月10日宣布倒會止，每月均繳1 萬元
    會款，總計繳納會款57萬元，為此爰依民法第184 條及第
    709 條之9 規定請求被告賠償及返還會款。
  (二)聲明：被告應給付原告57萬元，及自起訴狀繕本送達翌日起
    至清償日止，按年息百分之5 計算之利息。
二、被告則抗辯：
  (一)按因侵權行為所生之損害賠償請求權，自請求權人知有損害
    及賠償義務人時起，2 年間不行使而消滅。自有侵權行為時
    起，逾10年者亦同，民法第197 條第1 項定有明文。本件關
    於原告偽造文書標取會款之時間係在90年10月、11月間，而
    原告於90年底即知悉被告冒標之行為，並於91年4 月28日至
    新北市政府警察局中和分局製作警詢筆錄，惟原告迄至99年
    9 月21日始提出本件刑事附帶民事訴訟，則依首揭法文之規
    定，原告對於被告之侵權行為損害賠償請求權顯已罹於時效
    而消滅，被告自得行使抗辯權而拒絕原告之請求。
  (二)查被告分別於90年5 月10日、90年6 月10日、90年7 月10日
    、90年8 月10日、90年9 月10日共冒標5 次，冒標行為所填
    寫之標金各為1,000 元、1,000 元、1,000 元、1,000 元、
    1,000 元，故各該次會期原告等活會會員所交付於被告之會
    款，僅分別為9,000 元，此有本院99年度訴緝字第212 號刑
    事判決可資證明。是原告因係活會會員，而分別於上開日期
    因被告之冒標侵權行為而交付被告合會會款（原告其他會期
    會款繳納並非本件侵權行為所致，應屬依合會契約之給付，
    並非本件應斟酌認定損害之範圍），始為本件被告向原告詐
    取損害金額之範圍，是原告因本件侵權行為所受活會會款之
    損失應僅為45,000元（計算式：9,000 ×5= 45,000 ）。況
    原告於附帶民事起訴狀自承其另有一會已經標取成為死會，
    換言之，原告就90年10月、11 月 、12月三會仍應繳納死會
    會款30,000元，故原告實際被害金額兩相抵銷之下，只應為
    15,000元（計算式：45,000-30,000=15,000）。至於原告請
    求非被告冒標行為而為其他會員正當標會得標部分，因停會
    而應給付活會會員之會款，乃兩造間合會契約之法律關係，
    此部分不得提起刑事附帶民事訴訟請求，是原告此部分請求
    顯非適法。
  (三)聲明：原告之訴駁回。
三、兩造不爭執之事實：
  (一)被告自86年1 月10日起，在新北市○○區○○路481 之1號2
    樓住處，自任會首，召集如附表一所示之系爭合會（見本院
    卷第27頁之合會會單影本）。
  (二)被告先後於附表二編號1 至編號5 所示之時間，連續假冒附
    表二編號1 至5 所示包括原告之活會會員名義，在上址，於
    空白紙上偽填標單，而於標單上記載附表二編號1 至編號5
    之被冒名會員之投標金額、會員姓名，以此方式連續多次偽
    造準私文書後，並持以投標而行使之，並連續多次藉被冒名
    會員名義得標，使包括原告之被冒名活會會員及其他活會會
    員陷於錯誤，先後交付如附表二「詐得金額」欄所示金額之
    會款。被告嗣於90年10月、11月間宣告倒會，而部分會員至
    被告上址住處參與投標時始知系爭合會業已停標。被告上開
    行為，業經臺灣板橋地方法院檢察署檢察官以91年度偵字第
    7804號、第11951 號、第12007 號提起公訴，並經本院99年
    度訴緝字第212 號刑事判決判處被告有期徒刑2 年10月確定
    （見本院卷第5 至9 頁本院99年度訴緝字第212 號刑事判決
    ）。
四、本院之判斷：
    原告提起刑事附帶民事訴訟主張依民法第184 條及第709 條
    之9 規定，請求被告賠償及返還會款57萬元等情，為被告以
    前詞所否認。是本件所應審究之爭點為：(一)原告之侵權行為
    損害賠償請求權是否已罹於時效？(二)原告提起刑事附帶民事
    訴訟主張依民法第709 條之9 規定，請求被告返還會款57萬
    元，是否合於法定程式？如是，原告得請求給付之會款金額
    為若干？茲分別論述如次：
  (一)原告之侵權行為損害賠償請求權是否已罹於時效？
  1.按因侵權行為所生之損害賠償請求權，自請求權人知有損害
    及賠償義務人時起，2 年間不行使而消滅；自有侵權行為時
    起，逾10年者亦同，民法第197 條定有明文。
  2.查原告主張被告自86年1 月10日起，在新北市○○區○○路
    481 之1 號2 樓住處，自任會首，召集如附表一所示之系爭
    合會。嗣被告先後於附表二編號1 至編號5 所示之時間，連
    續假冒附表二編號1 至5 所示包括原告之活會會員名義，在
    上址，於空白紙上偽填標單，而於標單上記載附表二編號1
    至編號5 之被冒名會員之投標金額、會員姓名，以此方式連
    續多次偽造準私文書後，並持以投標而行使之，並連續多次
    藉被冒名會員名義得標，使包括原告之被冒名活會會員及其
    他活會會員陷於錯誤，先後交付如附表二「詐得金額」欄所
    示金額之會款。被告嗣於90年10月、11月間宣告倒會，而部
    分會員至被告上址住處參與投標時始知系爭合會業已停標。
    被告上開行為，業經臺灣板橋地方法院檢察署檢察官以91年
    度偵字第7804號、第11951 號、第12007 號提起公訴，並經
    本院99年度訴緝字第212 號刑事判決判處被告有期徒刑2 年
    10月確定等事實，為被告所不爭執，並有合會會單影本及本
    院99年度訴緝字第212 號刑事判決各1 份為證（見本院卷第
    5 至9 頁、第27頁），堪信為真實。
  3.次查，原告與訴外人莊幸莉等人於91年2 月26日向臺灣板橋
    地方法院檢察署對被告提出詐欺、偽造文書之告訴，主張被
    告有冒標、倒會之情事；復於同年4 月28日至新北市政府警
    察局中和分局製作警詢筆錄，表明欲對被告提出詐欺告訴。
    嗣臺灣板橋地方法院檢察署檢察官於91年10月31日以91年度
    偵字第7804號、第11951 號、第12007 號以被告因冒標合會
    涉犯偽造準私文書及詐欺罪嫌提起公訴，有上開偵查筆錄、
    警詢筆錄及臺灣板橋地方法院檢察署檢察官以91年度偵字第
    7804號、第11951 號、第12007 號起訴書影本各1 份在卷可
    稽（見臺灣板橋地方法院檢察署91年度發查字第640 號偵查
    卷第3 至5 頁，同署91年度偵字第11951 號卷第29、30頁）
    。由上足徵，原告於91年間即已知悉被告有冒標之涉犯偽造
    文書及詐欺罪嫌等情是，是其對該侵權行為所造成之損害及
    賠償義務人為被告當已知悉。揆諸前揭說明，原告侵權行為
    損害賠償請求權之消滅時效應自91年2 月26日起算2 年，惟
    原告遲至99年9 月21日始提起本件刑事附帶民事訴訟，有起
    訴狀上之本院收狀戳章日期可稽（見本院99年度附民字第52
    8 號卷第1 頁），足見原告起訴時，其侵權行為損害賠償請
    求權已逾2 年時效而消滅。此外，原告並未舉證證明有何其
    他中斷消滅時效之事由，則被告抗辯原告之侵權行為損害賠
    償請求權已逾2 年時效而消滅，應屬可採。
  4.從而，原告主張被告有上開侵權行為，應負侵權行為損害賠
    償責任等情，縱然屬實，惟既經被告為時效抗辯，則原告依
    侵權行為法律關係，請求被告給付57萬元，為無理由，應予
    駁回。
  (二)原告提起刑事附帶民事訴訟主張依民法第709 條之9 規定，
    請求被告返還會款57萬元，是否合於法定程式？如是，原告
    得請求給付之會款金額為若干？
  1.按因犯罪而受損害之人，於刑事訴程序得附帶提起民事訴訟
    ，對於被告及依民法負損害賠償責任之人，請求回復其損害
    ，刑事訴訟法第487 條第1 項定有明文。而因犯罪而受損害
    之人，於刑事訴訟程序固得附帶提起民事訴訟，對於被告請
    求回復其損害，但其請求回復之損害，以被訴犯罪事實所生
    之損害為限，否則縱令得依其他事由，提起民事訴訟，亦不
    得於刑事訴訟程序附帶為此請求（最高法院60年度台上字第
    633 號判例意旨參照）。
  2.經查，本件原告提起刑事附帶民事訴訟主張被告之侵權行為
    事實援引本院99年度訴緝字第212 號刑事判決認定之被告犯
    罪事實（見本院卷第60頁），是本件原告提起刑事附帶民事
    訴訟所得請求之損害賠償，自僅限於被告以未經被冒名會員
    之同意或授權，偽造標單冒標合會，造成原告之損害為限。
    至於原告因參加被告之合會，被告實際積欠原告會款多寡，
    核屬因合會契約關係所生之糾紛，揆諸上開法條規定及最高
    法院判例意旨，原告自不得於刑事附帶民事訴訟程序中附帶
    為此請求。從而，原告提起刑事附帶民事訴訟主張依民法第
    709 條之9 規定，請求被告返還會款57萬元，即不合法，應
    予駁回。惟原告仍得依合會之法律關係，另行提起民事訴訟
    請求，附此敘明。
五、綜上所述，本件原告主張依民法第184 條及第709 條之9規
    定，請求被告賠償及返還會款57萬元，前者為無理由，後者
    為不合法，均應予駁回。
六、本件事證已臻明確，兩造其餘攻擊防禦方法及未經援用之證
    據，經審酌後，核與判決結果不生影響，爰不一一論述。
七、據上論結，本件原告之訴為無理由、不合法，爰依民事訴訟
    法第78條，判決如主文。
中    華    民    國   100    年    6     月    30    日
                  民事第二庭  法  官  張筱琪
以上正本係照原本作成
如對本判決上訴，須於判決送達後20日內向本院提出上訴狀
中    華    民    國   100    年    6     月    30    日
                              書記官  連思斐
附表一：
┌───┬──────┬──────┬──────┬──────┬──────┐
│會別  │起會日期（民│會期        │每期會款（新│標會期日    │標會方法及底│
│      │國）        │            │臺幣）      │            │標金額（新臺│
│      │            │            │            │            │幣）        │
├───┼──────┼──────┼──────┼──────┼──────┤
│互助會│86年1月10日 │86年1月10日 │10,000元    │每月10日18時│採內標制，底│
│      │            │     至     │            │            │標為1,000元 │
│      │            │90年12月10日│            │            │            │
│      │            │（含會首共60│            │            │            │
│      │            │會）        │            │            │            │
└───┴──────┴──────┴──────┴──────┴──────┘
附表二：
┌───┬──┬──────┬──────┬─────┬─────────┬──────┐
│會別  │編號│冒標時間    │被冒標會員  │冒標金額  │收取之活會數      │詐得金額    │
│      │    │            │            │（新臺幣）│                  │（新臺幣）  │
├───┼──┼──────┼──────┼─────┼─────────┼──────┤
│互助會│ 一 │90年5 月10日│原告余林麗珠│1,000元   │8 會：原告余林麗珠│9,000×8＝  │
│      │    │            │、訴外人陳瑞│          │、訴外人陳瑞興、殷│72,000元    │
│      ├──┼──────┤興、殷鶯如、├─────┤鶯如、林金珠、林萬├──────┤
│      │ 二 │90年6 月10日│林金珠、林萬│1,000元   │生、許美瑞（以「黃│同上        │
│      ├──┼──────┤生等5 人；上├─────┤白蟬」名義跟會）、├──────┤
│      │ 三 │90年7 月10日│開5 人中1 人│1,000元   │簡阿素、陳金治。  │同上        │
│      ├──┼──────┤分別於左列時├─────┤                  ├──────┤
│      │ 四 │90年8 月10日│間遭翁王桂娥│1,000元   │                  │同上        │
│      ├──┼──────┤冒標。      ├─────┤                  ├──────┤
│      │ 五 │90年9 月10日│            │1,000元   │                  │同上        │
└───┴──┴──────┴──────┴─────┴─────────┴──────┘